【裁判字號】    96,訴,3726
【裁判日期】    970430
【裁判案由】    偽造文書
【裁判全文】
臺灣板橋地方法院刑事判決              96年度訴字第3726號
公  訴  人  臺灣板橋地方法院檢察署檢察官
被      告  丙○○
選任辯護人  劉敏卿律師
上列被告因偽造文書案件，經檢察官提起公訴（96年度偵字第
9000號），本院判決如下：
    主  文
丙○○明知為不實之事項，而使公務員登載於職務上所掌之公文
書，足以生損害於公眾，處拘役伍拾日，如易科罰金，以銀元參
佰元即新臺幣玖佰元折算壹日；減為拘役貳拾伍日，如易科罰金
，以銀元參佰元即新臺幣玖佰元折算壹日。
    事?實
一、丙○○原係址設臺北縣蘆洲市○○路132 巷6 號「茂誠機械
    有限公司」（下稱茂誠公司，核准設立日期為民國86年3 月
    14日，已於94年3 月31日經經濟部經授中字第09434670800
    號廢止登記）之負責人，明知其前女友乙○○於民國90年至
    92年間，並無投資茂誠公司之真意，亦未實際自茂誠公司之
    原股東丁○○及甲○○處受讓各新臺幣（下同）50萬元之出
    資額，竟基於使公務員登載不實之犯意，於90年11月1 日，
    提供乙○○之印章及身分證影本予不知情之會計師張志昌，
    由張志昌蓋用乙○○之印文於90年11月1 日之茂誠公司股東
    同意書上（此部分尚乏明確證據證明丙○○乃冒用乙○○之
    名義偽造私文書，詳後述），再由張志昌於90年11月6 日持
    向經濟部中部辦公室申請辦理變更登記乙○○為茂誠公司之
    股東，致使主管機關不知情之公務員於90年11月12日，將上
    開不實之變更登記事項登載於所執掌之公文書即公司變更登
    記事項卡上，足生損害於主管機關對公司登記事項管理之正
    確性。
二、案經乙○○訴由臺灣板橋地方法院檢察署檢察官偵查起訴。
    理?由
壹、證據能力部分
    本判決後開所引用被告丙○○以外之人於審判外之陳述（包
    括書面陳述），固均屬傳聞證據，惟公訴人、被告及辯護人
    就該等審判外陳述之證據能力，於本案言詞辯論終結前均未
    聲明異議。本院審酌該等證據資料製作時之情況，並無違法
    不當及證明力明顯過低之瑕疵，亦認為以之作為證據應屬適
    當，依刑事訴訟法第159 條之5 規定，認該等證據資料均有
    證據能力。
貳、認定被告犯罪事實之證據及理由
    前揭事實，業經被告於本院審理時自承不諱，核與證人乙○○、張志昌、丁○○於本院審理時之證詞及證人甲○○於偵
    查中之證述相符，復有90年11月1 日茂誠公司股東同意書、
    90年11月6 日茂誠公司變更登記申請書、章程修正條文對照
    表、90年10月18日及90年11月12日茂誠公司變更登記事項卡
    在卷可稽，本件事證明確，被告犯行至堪認定。
參、論罪科刑
一、按被告行為後，刑法業於94年2 月2 日修正公布，並自95年
    7 月1 日起施行。修正後刑法第2 條第1 項：「行為後法律
    有變更者，適用行為時之法律。但行為後之法律有利於行為
    人者，適用最有利於行為人之法律。」之規定，係規範行為
    後法律變更所生新舊法律比較適用之準據法，於新法施行後
    ，應適用新法第2 條第1 項之規定，為「從舊從輕」之比較
    。次按修正前刑法第33條第5 款規定：「罰金：1 元（銀元
    ）以上。」修正後刑法第33條第5 款則規定：「罰金：新臺
    幣1000元以上，以百元計算之。」刑法第214 條之規定於被
    告行為後雖無變更，惟修正後刑法第33條第5 款所定罰金刑
    最低數額，較之修正前提高，自以修正前刑法第33條第5 款
    規定有利於被告，依修正後刑法第2 條第1 項前段規定，應
    適用修正前之前揭規定。
二、次按公司法第388 條雖規定「主管機關對於公司登記之申請
    ，認為有違反本法或不合法定程式者，應令其改正，非俟改
    正合法後，不予登記。」然此指僅形式上審查其是否「違反
    公司法」或「不合法定程式」而已，倘其申請形式上合法，
    即應准予登記，不再為實質之審查。且依公司法第9 條第4
    項之規定，公司之設立或其他登記事項如涉及偽造、變造文
    書時，須經裁判確定後，始由中央主管機關撤銷或廢止其登
    記。則行為人辦理公司登記事項，如有明知為不實之事項，
    而使公務員登載於職務上所掌之公文書，足以生損害於公眾
    或他人者，即有刑法第214 條之適用（最高法院96年度第5
    次刑事庭會議決議參照）。本件被告明知乙○○並無投資茂
    誠公司之真意，亦未實際於茂誠公司出資或自丁○○、甲○○處受讓股權，惟為符合公司法當時對於有限公司股東人數
    之規範，仍使主管機關之公務員將上開不實之變更登記事項
    （乙○○為茂誠公司股東，出資額100 萬元）登載於所執掌
    之公文書即公司變更登記事項卡上，足生損害於主管機關對
    公司登記事項管理之正確性。又此種公司股東私人間股權之
    變更，既與公司法無違，亦與法定程式無關，經濟部中部辦
    公室自無從令其改正，並無實質審查之可言，是核被告所為
    ，係犯刑法第214 條之使公務員不實登載罪。被告利用不知
    情之會計師張志昌為上開犯行，為間接正犯。
三、爰審酌被告有贓物罪之前科（本案不構成累犯）、犯罪之動
    機、目的、手段、所生危害及犯罪後之態度等一切情狀，量
    處如主文所示之刑，並諭知易科罰金之折算標準（依修正前
    刑法第41條第1 項前段及修正前罰金罰鍰提高標準條例第2
    條之規定，易科罰金係以銀元100 元以上300 元以下即新臺
    幣300 元以上900 元以下折算1 日，依修正後刑法第41條第
    1 項前段之規定，則以新臺幣1000元、2000元或3000元折算
    1 日。經比較修正前後之易科罰金折算標準，以行為時即修
    正前之規定較有利於被告，故依刑法第2 條第1 項前段規定
    ，應適用修正前刑法第41條第1 項前段及修正前罰金罰鍰提
    高標準條例第2 條等規定，諭知易科罰金之折算標準），以
    資懲儆。
四、被告本件犯罪之時間係在96年4 月24日以前，經核合於中華
    民國九十六年罪犯減刑條例所列減刑條件，應依該條例第2
    條第1 項第3 款規定，減其宣告刑之2 分之1 ，並諭知減刑
    後易科罰金折算標準。
肆、不另為無罪諭知部分
一、公訴意旨另以：被告丙○○原係茂誠公司之負責人，明知乙○○於90年至92年間，均未在茂誠公司任職及受領薪資、亦
    未擔任該公司股東，竟基於行使偽造私文書之概括犯意，於
    90年11月1 日，未經乙○○之同意，在不詳地點，偽造乙○○之印文於茂誠公司股東同意書上，於同月6 日，再利用保
    管乙○○身分證之機會，持乙○○身分證影本及前開偽造之
    股東同意書，向經濟部中部辦公室申請公司變更登記，將原
    股東甲○○及丁○○之出資各50萬元，合計100 萬元，轉讓
    予乙○○承受，使乙○○成為茂誠公司股東；復於91年3 月
    11日及92年2 月10日，未經乙○○之同意，在茂誠公司股東
    同意書上，偽造乙○○之署名，再持上開偽造之股東同意書
    ，向經濟部中部辦公室行使申請公司變更登記，致使經濟部
    中部辦公室承辦人員為不實之變更登記，均足以生損害於乙○○及經濟部中部辦公室對於公司管理之正確性。嗣於95年
    7 、8 月間，乙○○接獲財政部臺灣省北區國稅局三重稽徵
    所90年度營利事業所得稅繳款書後，始悉上情，因認被告尚
    涉犯刑法第216 條、第210 條之行使偽造私文書罪嫌，且就
    被告持91年3 月11日及92年2 月10日茂誠公司股東同意書向
    經濟部中部辦公室申請辦理公司變更登記部分，同涉犯刑法
    第214條之使公務員登載不實罪嫌。
二、按犯罪事實應依證據認定之，無證據不得認定犯罪事實，刑
    事訴訟法第154 條第2 項定有明文。又檢察官就被告犯罪事
    實，應負舉證責任，並指出證明之方法，同法第161 條第1
    項亦有明文規定。倘檢察官所提出之證據，不足為被告有罪
    之積極證明，或其指出證明之方法，無從說服法院以形成被
    告有罪之心證，基於無罪推定之原則，應為被告無罪判決之
    諭知（最高法院92年台上字第128 號判例意旨參照）。而告
    訴人之告訴，係以使被告受刑事追訴為目的，其指訴是否與
    事實相符，仍應調查其他證據，以資審認，必被害人所述被
    害情形，無瑕疵可擊，且就其他方面調查，又與事實相符，
    始足據為有罪判決之基礎（最高法院81年度台上字第3539號
    判決意旨可供參酌）。
三、公訴意旨認被告涉犯行使偽造私文書罪嫌，無非係以被告之
    供述、告訴人乙○○之指述、證人甲○○、丁○○之證詞為
    其依據。訊據被告雖坦承前述90年11月1 日、91年3 月11日
    及92年2 月10日茂誠公司股東同意書上之「乙○○」印文或
    簽名均非乙○○本人親自蓋印或簽名，而係被告委由他人為
    之或由被告代為簽立，且乙○○並未實際出資茂誠公司，亦
    未於茂誠公司內任職或領取薪資等情，惟否認有何行使偽造
    私文書之犯行，辯稱：伊與乙○○在87年間至94年間係男女
    朋友，伊有告知乙○○因茂誠公司之股權欲轉換，但公司法
    規定有限公司一定要有5 名股東，因此伊請乙○○出名擔任
    茂誠公司之股東，乙○○有提供身分證影本給伊，也知道伊
    要去辦理股東變更登記為她的名義等語。
四、經查：
(一)、證人乙○○於本院審理時雖到庭具結證稱：伊與被告好幾年
    前是男女朋友，之前被告說要買房子給伊，叫伊把身分證及
    印章交給他，伊就把身分證及印章交給被告，結果被告就將
    伊的證件拿去開茂誠公司，伊並未同意擔任茂誠公司之股東
    或在茂誠公司出資，亦未授權被告將其證件拿去辦理茂誠公
    司之股東變更登記，前述90年11月1 日、91年3 月11日及92
    年2 月10日茂誠公司股東同意書上之「乙○○」印文或簽名
    均非伊之印章或簽名。後來伊收到國稅局之補稅單，伊才知
    道被告持伊的證件去當人頭等語（見本院卷第50頁第63 頁
    至第65頁）。然依卷內稅務電子閘門所得調件明細表（見本
    院卷第12頁）可知，乙○○之91年度所得資料中，有茂誠公
    司所發放之55,108元股利所得資料，且乙○○於其91年度綜
    合所得稅結算申報書，亦曾申報該筆55,108之所得及填載該
    筆所得之扣繳稅額為13,776元，有財政部臺灣省北區國稅局
    臺北縣分局96年11月29日函所附之乙○○之91年度綜合所得
    稅結算申報書在卷為憑（見本院卷第34頁），核與被告於偵
    查中辯稱：茂誠公司曾於91年間發給乙○○55,108元之股利
    乙節相合（見95年度他字第8119號偵查卷第32頁），如證人
    乙○○對於被告以其名義登記為茂誠公司股東乙節確一無所
    悉，何以其91年度之綜合所得稅結算申報書會填載該筆茂誠
    公司之股利所得，證人乙○○之前開證詞是否可信，顯屬可
    疑。再者，被告與乙○○與91、92年間為男女朋友，此為被
    告與乙○○所是認，足見兩人於該段期間之關切密切，被告
    辯稱其為符合公司法股東人數之規範，故向乙○○借用名義
    登記為茂誠公司之股東，其並無冒用乙○○之名義製作前揭
    股東同意書等語，亦無顯違常情之處，並非全然無據。證人
    乙○○固又證稱：伊從來沒看過前開綜合所得稅申報書，伊
    不知道其上登載之內容。伊從19歲、20歲出社會至今，都是
    伊姊姊戊○○幫伊處理所得稅之問題等語（見本院卷第65頁
    、第66頁），惟證人戊○○嗣到庭證以：乙○○94至96年度
    之綜合所得稅是伊幫乙○○申報的，但前開91年度綜合所得
    稅申報書不是伊申報的，伊也不知道該份資料是誰申報的等
    語（見本院卷第87頁至第88頁），又觀諸卷附證人戊○○證
    稱為其填載之乙○○94、95年度綜合所得稅申報書（見本院
    卷第97頁、第98頁），其上之筆跡與乙○○前揭91年度之綜
    合所得稅申報書上之字跡確不相符，足見證人戊○○證稱乙○○前述91年度綜合所得稅申報書並非其代乙○○填載申報
    等語，應可採信。而納稅為國民應盡之義務，申報個人所得
    綜合所得稅亦係個人事務，一般人如非受他人委託，鮮有主
    動冒用他人名義，申報他人綜合所得稅之動機及可能，證人
    乙○○雖陳稱其未曾見過其名義之前開91年度綜合所得稅申
    報書，然就究係何人有主動代其申報該年度綜合所得稅之可
    能，復未能有合理之說明，其此部分證詞是否可予逕採，當
    非無疑。
(二)、證人甲○○於偵查中證稱：伊曾經係茂誠公司之股東，後來
    伊退股了，是誰加入伊的股份伊不知道；證人丁○○則於偵
    查及本院審理中證述：伊先前有同意出名擔任茂誠公司之股
    東，後來伊名下之股權有轉讓，但伊不知道轉讓給誰等情，
    惟證人甲○○、丁○○該等證詞，至多僅能證明甲○○、丁○○並未實際將其等名下各50萬元之股權轉讓與乙○○之事
    實，不足佐證被告並未經過乙○○同意，即於前述90年11月
    1 日、91年3 月11日及92年2 月10日茂誠公司股東同意書上
    擅自偽造「乙○○」印文或簽名之犯行，其等證詞自難執為
    不利於被告之認定。公訴人復未提出其他積極證據相佐，僅
    憑前述有瑕疵之乙○○證詞，即認被告構成刑法第216 條、
    第210 條之行使偽造私文書罪嫌，尚嫌速斷。
(三)、至被告委託會計師持91年3 月11日及92年2 月10日茂誠公司
    股東同意書向經濟部中部辦公室申請辦理公司變更登記部分
    ，因該2 紙股東同意書內容係分別記載茂誠公司原股東陳進
    文、王士銓將其等出資額各100 萬元轉讓予被告承受，經濟
    部中部辦公室並進而將該等事項（即陳進文、王士銓退股，
    其等名下股權轉由被告承受）登載於公司變更登記事項卡上
    ，有該2 紙股東同意書及公司變更登記事項卡在卷可查，惟
    公訴人並未提出任何積極證據證明該等變更登記事項有何不
    實之處，自無從就被告此部分之行為，逕以刑法第214 條之
    使公務員登載不實罪名相繩。另被告辯稱其曾徵得乙○○之
    同意，借用乙○○之名義擔任茂誠公司之股東等語並非全無
    可能乙節，業詳如前述，則被告於91年3 月11日及92年2 月
    10日茂誠公司股東同意書上簽署「乙○○」姓名部分，亦難
    率認構成行使偽造私文書之犯行，再予說明。
五、綜上所述，本件證人即告訴人乙○○之指訴存有瑕疵，尚難
    逕認與事實相符。公訴人所舉事證，無從說服本院形成被告
    此部分有罪之心證。揆諸前揭說明，原應就此部分為被告無
    罪之諭知，惟公訴意旨認被告此部分所涉犯嫌與前揭被告經
    起訴論罪科刑之使公務員登載不實之犯行，分別具有牽連犯
    及連續犯之裁判上一罪關係，爰均不另為無罪之諭知。
據上論斷，應依刑事訴訟法第299條第1 項，刑法第2 條第1項前
段、第214 條，修正前刑法第41條第1 項前段，修正前罰金罰鍰
提高標準條例第2 條，現行法規所定貨幣單位折算新臺幣條例第
2 條，刑法施行法第1 條之1 第1 項、第2 項前段，中華民國九
十六年罪犯減刑條例第2 條第1 項第3 款、第7 條，判決如主文
。
本件經檢察官林俊峰到庭執行職務。
中    華    民    國    97    年    4     月    30    日
                  刑事第七庭  審判長法  官  胡堅勤
                                    法  官  李君豪
                                    法  官  吳佳穎
以上正本證明與原本無異
如不服本判決應於送達後10日內向本院提出上訴狀
                                    書記官  陳香君
中    華    民    國    97    年    4     月   ?0     日
中華民國刑法第214條（使公務員登載不實罪）
明知為不實之事項，而使公務員登載於職務上所掌之公文書，足
以生損害於公眾或他人者，處3 年以下有期徒刑、拘役或5 百元
以下罰金。


司法院資訊處製作；財團法人民間司法改革基金會備份。
